【裁判字號】    95,簡,260
【裁判日期】    950726
【裁判案由】    營業稅
【裁判全文】
臺北高等行政法院簡易判決
                                     95年度簡字第00260號
原      告  宏偉展業股份有限公司
代  表  人  甲○○(董事長)
訴訟代理人  乙○○
被      告  財政部臺北市國稅局
代  表  人  張盛和(局長)
上列當事人間因營業稅事件，原告不服財政部中華民國95年2 月
10日台財訴字第09400601050 號訴願決定，提起行政訴訟。本院
判決如下：
    主  文
原告之訴駁回。
訴訟費用由原告負擔。
    事  實
壹、事實概要：
  一原告於民國（下同）93年9 月1 日出售所持有車輛（車號：
    DE-1089 ）乙部，金額計新臺幣（以下同）76,190元（不含
    稅）。案經被告查得其有短漏開統一發票並短漏報銷售額，
    因此依法審理核定原告逃漏營業稅計3,810 元（原告已於94
    年1 月14日併同93年11至12月稅額一併繳納），並按所漏稅
    額處3 倍罰鍰計11,400元（計至百元止）。
  二原告不服，主張「依加值型及非加值型營業稅法（下稱營業
    稅法）『營業人開立銷售時限表』規定，買賣業開立憑證時
    限，以書面約定銷售之貨物，必須買受人承認買賣契約始生
    效力者，以買受人承認時為之。原告依汽車買賣合約書於93
    年11月1 日開立號碼CW00000000、銷售額76,190元之統一發
    票予買方，並於94年1 月14日按營業稅法規定繳納93年11月
    、12月營業稅款，於法有據，並無故意漏稅」等情，申請復
    查。
  三但復查結果未獲變更，原告提起訴願亦遭駁回，因此提起本
    件行政訴訟。
貳、兩造聲明：
  一原告聲明：
    求為判決撤銷原處分、復查決定及訴願決定。
  二被告聲明：
    求為判決駁回原告之訴。
參、兩造之爭點：
  一原告主張之理由：
    (一)依加值型及非加值型營業稅法「營業人開立銷售時限表」
      規定：買賣業開立憑證時限，以書面約定銷售之貨物，必
      須買受人承認買賣契約始生效力者，以買受人承認時為之
      。原告依汽車買賣合約書約定於93年11月1 日開立統一發
      票號碼CW00000000銷售額76,190元交給買方。復於94年1
      月14日按營業稅法規定繳納93年11月、12月營業稅款。
    (二)又依94年10月20日財政部台北市國稅局講習教材營利事業
      所得稅申報實務收入面第2 項（第3 頁）本期應收未開立
      發票金額：依據「營業人開立銷售時限表」規定... 例外
      為書面約定銷售貨物部分，必須買受人承認買賣契約始生
      效力者，以買受人承認時為開立發票時點（如機器、運輸
      等設備銷售約定試車完成後買賣契約才完成）。準此，原
      告依雙方合約約定現況交車並辦理過戶，待買方修好已毀
      損引擎之貨車且經試車完成時，開立發票。
    (三)被告引用舊營業稅法「營業稅分類計徵標的表」之規定，
      據以說明原告依加值型及非加值型營業稅法「營業人開立
      銷售時限表」係屬錯誤之適用，難道不知該舊營業稅法已
      廢止終不再適用？
    (四)原告將已行駛32萬餘公里引擎已毀損之貨車，依雙方合約
      約定現況交車並辦理過戶，等買方修好已毀損引擎之貨車
      且經試車完成時，同時開立發票。主因買方購買貨車依商
      業會計法入帳時，金額須包含引擎零件、烤漆、板金、修
      車費用等維修成本。另貨車試車、驗車期間會有不可預知
      之肇事風險，如不先行過戶，則貨車未來試車、驗車之肇
      事風險須由原車主（賣方）負擔，原告居於風險考量，約
      定依現況交車辦理過戶，由買方自行分擔風險。
    (五)末查，納稅義務人對於核定稅捐之處分如有不服，應於繳
      納期間屆滿30日內申請復查，如逾期則喪失權利。而稅捐
      機關對有關復查之申請，應於接受申請書後2 個月內復查
      決定（依稅捐稽徵法第35條規定）。原告於94年3 月16日
      申請復查，而被告則超越7 個月後於94年10月21日復查決
      定書才完成，是否逾越法律規定喪失法律公平對等原則？
  二被告主張之理由：
    (一)按「營業人當期銷項稅額，扣減進項稅額後之餘額，為當
      期應納或溢付營業稅額。... 」、「營業人銷售貨物或勞
      務，應依本法營業人開立銷售憑證時限表規定之時限，開
      立統一發票交付買受人... 」、「營業人除本法另有規定
      外，不論有無銷售額，應以每二月為一期，於次期開始15
      日內，... 向主管稽徵機關申報銷售額、應納或溢付稅額
      」、「納稅義務人，有左列情形之一者，除追繳稅款外，
      按所漏稅額處1 倍至10倍罰鍰，並得停止其營業：．．．
      三短報或漏報銷售額者」、「一以發貨時為限。但發貨前
      已收之貨款部份，應先行開立」分別為加值型及非加值型
      營業稅法第15條、第32條第1 項、第35條第1 項、第51條
      第3 款及營業人開立銷售憑證時限表買賣業開立憑證時限
      所規定。
    (二)卷查本案原告違章事實，有車輛動態課稅資料查核清單、
      被告93年12月9 日財北國稅中北營業二字第0933030515R
      號函、汽車買賣合約書、申請人補開之CW00000000號統一
      發票等資料影本附案可稽。
    (三)經查：
      1.原告於93年9 月1 日簽約出售系爭車輛，同日交付汽車
        並收到價款80,000元（含稅），此有汽車買賣合約書影
        本附卷可稽，且為原告所不爭，原告未依前揭「營業人
        開立銷售憑證時限表」規定，於交付汽車收到貨款時開
        立統一發票，自屬違反規定。
      2.至原告主張系爭車輛須經大修始可供使用，經買賣雙方
        約定給予2 個月的維修期，至同年11月1 日維修完成並
        驗收合格後，其買賣合約始生效力，並援引用營業人開
        立銷售憑證時限表有關買賣業「以書面約定銷售之貨物
        ，必須買受人承認，買賣契約始生效力者，以買受人承
        認時為限」之規定，於系爭車輛驗收日即同年11月1 日
        開立統一發票，併同當期銷售額繳納營業稅。
      3.查上開「以書面約定銷售之貨物，必須買受人承認，買
        賣契約始生效力者，以買受人承認為限」之規定，依「
        修正營業稅分類計徵標的表」說明，係指試驗買賣。本
        件買賣雙方有關維修驗收等約定，參照財政部79年3 月
        19日台財稅字第790028104號函意旨，係屬民法第354條
        規定之瑕疵擔保責任契約，非屬試驗買賣性質。是原告
        所主張，恐係對法令有所誤解，核無足採。
      4.又原告所漏稅額3,810 元，雖已併同93年11至12月當期
        銷售額繳納，惟未於裁罰處分核定前以書面承認違章事
        實，原核定處以3 倍罰鍰計11,400元（計至百元止），
        揆諸前揭法條、稅務違章案件裁罰金額或倍數參考表及
        財政部函釋規定，並無不合。
    理  由
壹、程序方面：
    本案作為原告行政爭訟標的為罰鍰11,400元，未超過20萬元
    。而司法院曾於92年9 月17日以（92）院台廳行一字第2368
    1 號令，依行政訴訟法第229 條第2 項之規定，將行政訴訟
    法第229 條第1 項之簡易案件金額（價額）自3 萬元，提高
    為20萬元。故本案應認合於行政訴訟法第229 條第1 項第1
    款「關於稅捐課徵事件涉訟，所核課之稅額在新臺幣20萬元
    以下（原為3 萬元，現提高為20萬元）而涉者」，應依簡易
    訴訟程序進行之。
貳、兩造爭執之要點：
  一按原告為營業稅法所規範之營業人，曾於93年9 月1 日出售
    所有之貨車（車號：DE—1089）一輛，銷售金額不含稅為76
    ,190 元 。但原告未在該銷售日之稅捐週期內開立銷項統一
    發票予買受人，且未依規定之期限，申報銷項稅額。
  二被告機關則以原告上開未開立銷項統一發票及申報銷項稅額
    之不作為，已構成「短漏開統一發票並短漏報銷售額」之漏
    稅違章事實存在。因此於94年間作成裁罰處分，按所漏稅額
    3,810 元處原告以3 倍罰鍰計11, 400 元（計至百元止，至
    於本稅3,810 元，因為原告已於94年1 月14日將該筆稅款併
    同93年11至12月稅額一併繳納之，故不再為補稅處分）。
  三原告則爭執稱︰上開銷售行為所生之營業稅債務，其生效時
    點，依營業稅法所定「營業人開立銷售時限表」（為營業稅
    法之一部）之規定，基於下述理由，應為93年11月1 日。因
    此原告於當日開立銷項統一發票，並依規定於該稅捐週期結
    束後之次月14日申報繳納該筆營業稅款，完全合法，並無漏
    稅違章可言。
    (一)依上開「營業人開立銷售時限表」中「買賣業」有關「開
      立憑證時限」之規定，固然一般買賣，其開立統一發票之
      時點是以「發貨時」或「收受貨款時」在前者為準。但在
      「以書面約定銷售之貨物，必須買受人承認買賣契約始生
      效力者」，則以買受人承認時為限。
    (二)而本案原告於93年9 月1 日出售之貨車，因為出售時引擎
      毀損，所以雙方約定，貨車先交由買方修好已毀損之引擎
      ，再經買方試車，等到2 個月以後買方試車且驗收完畢，
      買賣合約始生效力，並由原告開立統一發票。
      1.雙方如此約定，其背後所衡量之經濟因素為：
        (1)買方購買貨車，依商業會計法入帳時，金額須包含引
          擎零件、烤漆、板金、修車費用等維修成本。
        (2)但貨車試車、驗車期間會有不可預知之肇事風險，如
          不先行過戶，則貨車未來試車、驗車之肇事風險將會
          由原告負擔。
      2.所以原告基於風險考量，依現況交車辦理過戶，由買方
        自行分擔風險。
    (三)原告認為上述之私法上安排，完全符合上述「營業人開立
      銷售時限表」中「買賣業」項下所指之「以書面約定銷售
      之貨物，必須買受人承認買賣契約始生效力者」之要件。
      則原告事後於93年11月1 日契約生效日才開立統一發票，
      自無合法。
參、本院之判斷：
  一本案涉及營業稅成立生效時點之判斷，其基本原則如下所述
    （參閱黃茂榮教授著「稅捐法題研究」第235 頁以下）：
    (一)按營業稅債務之成立、生效與清償，原則上可以為按以下
      之標準決定。
      1.於私法上債權契約成立生效時，公法上之營業稅債務「
        成立」。
      2.於「營業人開立銷售憑證時限表」（營業稅法之一部）
        所定之應開立憑證時，公法上之營業稅債務「生效」。
      3.依營業稅法所定之應繳納稅款時，公法上之營業稅債務
        「屆清償期」。而這裏須注意者，營業稅之清償期不是
        「時點」之觀念，而是「時線」之觀點。
    (二)而上開開立憑證時限表之規定內容，歸納言之，原則上是
      以其中一方之履行行為為準（包括應履行行為在內）。若
      其規定以「購入方」履行行為為準者，即使銷售方先為履
      行，仍不發生開立憑證義務。
    (三)但一旦憑證開立義務成立後，除非原來之負擔行為（債權
      行為）或履行行為（物權行為）經撤銷或解除，且購入方
      （基於主動或被動之事實）已現實返還所受利益者，原來
      之營業稅債務才歸於消滅（行為時營業稅法第15條參照）
      ，而且已繳納營業稅退還方式亦是原則上採取「稅額留抵
      制」，不實際退還（行為時營業稅法第39條參照）。至於
      購入方取得給付後未依約為對待給付者，銷售方已生之營
      業稅債務並不因而消滅。
  二在上開法理基礎下，本案之爭點集中原告於93年9 月1 日締
    結之銷售貨車契約，其所生之營業稅債務何時生效﹖而本院
    基於下述理由，認為本案原告上述買賣契約，僅屬一般買賣
    ，而不符合「以書面約定銷售之貨物，必須買受人承認買賣
    契約始生效力者」之要件。因此其應於93年9 月1 日開立統
    一發票，並依規定之期限報繳營業稅，其未在該期限開立統
    一發票並報繳稅款，即構成稅捐之逃漏，被告機關對之予以
    科罰，尚無違誤。
    (一)首先必須指明，原告上述買賣契約之約款特徵描述，與其
      所稱之經濟動機並無法配合。因此無法使本院相信，該等
      約定內容，對應於經濟考量，是一種合理法律規劃，因為
      ：
      1.如果原告出售之貨車，在出售之始，其引擎即處於毀損
        狀態，因為原告比買受人更瞭解車況，正常的安排，應
        該是由原告修復再行出售。
      2.如果買受人對車輛之知識比原告多，另外一種安排則是
        由買受人承擔修車風險。
      3.而本案中，原告一方面將修車風險移轉予買受人（由買
        受人自行出資來修車），又約定修好之貨車要經過試車
        階段。但試車結果買受人不滿意時，則應如何調整雙方
        之利益，該合約書實際上並未約定。在這樣的情況下，
        該契約書所約定「買受人驗收完畢後，合約始生效力」
        之約款，在私法上並沒有對風險預為規劃之實質功能存
        在。本院認為其與一般買賣契約類型實無任何不同。
    (二)其次必須說明者為：
      1.「營業人開立銷售時限表」中「買賣業」項下所指「以
        書面約定銷售之貨物，必須買受人承認買賣契約始生效
        力者」之買賣。簡言之，是以「買受人對買賣標的物享
        有實驗權限」為其約定特徵（民法第384 條及第385 條
        參照，上開稅法規範與民法規範對描述「實驗買賣」所
        使用之文字相同）。換言之，出賣人保證出售之物品一
        定滿足買受人之特殊主觀感受，因此買受人可以先對買
        賣標的物為實驗，再決定是否接受該買賣標的物，而且
        接受與否不須附理由。正是因為如此，契約最終能否成
        立，完全取決於買受人之主觀意願，所以營業稅法上才
        認為有必要延長其營業稅債務之生效時點。
      2.不過民法上之契約分類，始終存在著類似色譜辨識方式
        之「類型化」特質，某些買賣契約之約定，或許與標準
        定義下之「實驗買賣」不盡相同，而接近於一般買賣契
        約意義下「瑕疵擔保責任」之保證。此時買受人或許可
        以在附明正當理由之情況下解除契約或另外請求損害賠
        償（民法第359 條及第360 條參照）。這種情形或許會
        與上述之實驗買賣概念有容易混淆之處。
    (三)但在本案中，上開貨車買賣契約，不僅不符合實驗買賣之
      要件，甚至連與實驗買賣易生混淆之「保證無瑕疵」約款
      特徵也不具備，根本即是一般類型之買賣契約，因為：
      1.上開買賣契約，其買賣價金之交付及貨車之過戶手續均
        在93年9 月1 日（或之前）即已完成，契約雙方之主要
        給付義務已完成。
      2.而原告所指「2 個月驗收合格方生效」之約款本身，依
        本院上開之法律意見，不僅無法因此形成「買受人可以
        不附理由、任意拒絕買賣標的物」之權利。甚至沒有對
        原告產生「買賣標的物完全符合約定用途」保證責任之
        法律效果。不僅難認符合上開「以書面約定銷售之貨物
        ，必須買受人承認買賣契約始生效力者」之要件，甚至
        連混淆之可能性也不具備。
    (四)實則司法實務經驗顯示，一個沒有利益實質調整機制之私
      法形式安排，通常都是「意在此而言於彼」，私下隱藏著
      其他非私法因素的考量，最常見之例，即是稅捐之不當規
      劃。本案中原告上述買賣契約之所謂「生效」約款實質上
      既然沒有任何風險安排之功能，在私經濟活動中也不具調
      整買賣雙方利益的法律意義。則本院認為，此等私法約定
      內容，當係為了「稅捐之規避或逃漏」所作的私法形式安
      排，並不會導致原告所主張、延開統一發票之法律效果。
肆、綜上所述，本件裁罰處分並無違法，訴願決定予以維持亦無
    違誤，原告訴請撤銷於法無據，應予駁回。
據上論結，原告之訴為無理由，爰依行政訴訟法第236 條、第98
條第3項前段，判決如主文。
中    華    民    國    95    年     7    月   26     日
                              第五庭  法  官  帥嘉寶
上為正本係照原本作成。
本件以訴訟事件所涉及之法律見解具有原則性者為限，始得於本
判決送達後20日內向本院提出上訴狀並表明上訴理由，如已於本
判決宣示後送達前提起上訴者，應於判決送達後20日內補具上訴
理由（均按他造人數附繕本），且經最高行政法院許可後方得上
訴。
中    華    民    國    95    年     7    月   26     日
                                      書記官  蘇亞珍


司法院資訊處製作；財團法人民間司法改革基金會備份。
